【裁判字號】    88,易,263
【裁判日期】    900306
【裁判案由】    詐欺
【裁判全文】
臺灣臺東地方法院刑事判決                          八十八年度易字第二六三號
    公  訴  人  臺灣臺東地方法院檢察署檢察官
    被      告  丙○○
右列被告因詐欺案件，經檢察官提起公訴（八十八年度偵字第二九三號、第八三八號
），本院判決如左：
    主  文
丙○○意圖為自己不法之所有，以詐術使人將本人之物交付，處有期徒刑陸月，如易
科罰金，以參佰元折算壹日。
    事  實
一、丙○○藉替甲○○○借款之機會，而持有甲○○○所交付屬陳新亞所有座落臺東
    市○○段一五六八、一五七○地號土地，及門牌號碼為臺東市○○路五三○號六
    樓之三、之四小套房二間；甲○○○所有座落臺東市○○段二七之三地號土地、
    門牌號碼為臺東市○○路二三巷三弄一七之七樓之土地及建築物所有權狀，而丙○○明知上開三間房地均已為他人設定超額抵押，無剩餘價值，適因其所經營房
    地產狀況不佳、急需資金週轉之情況下，竟萌生意圖為自己不法所有之意圖，乃
    趁此機會，於八十七年十月十二日向丁○○稱伊係甲○○○代理人，並以前開三
    間房地所有權狀為擔保，並保證上開房地隨便賣也有新臺幣（下同）六十萬，且
    同意屆期未清償，則丁○○有權收購，或由伊負清償之責，以取信丁○○云云，
    丁○○不疑有詐，而貸以新臺幣（下同）六十萬元，惟丙○○借得款項後，僅供
    自己週轉之用，且屆期亦未依約還款，經丁○○屢經催討未果，始知上情。
二、案經丁○○、甲○○○訴由臺灣臺東地方法院檢察署檢察官偵查起訴。
    理  由
一、訊據被告丙○○固坦承持告訴人甲○○○所交付之前開三間房地所有權狀向告訴
    人丁○○借款六十萬元，惟否認有詐欺之犯行，辯稱：伊因承包房屋裝潢工程需
    資金，始將上開借得金額用以週轉，而未交付甲○○○，又因上開權狀在丁○○
    手上，伊無法處分，故未能依約還錢云云。
二、經查：
  (一)甲○○○於八十七年十月三日無法清償對乙○○之欠款二十萬元，被告對甲○○○稱：除前所提供上開傳廣路二間小套房外，另需增加新展路之土地及建築物後
    ，始肯為甲○○○借錢一節，業據被告及甲○○○於偵查及本院訊問中供述在卷
    ；適被告於八十七年九月、十月間因經營房地產及做房子之裝潢欠缺資金週轉，
    等情，業據被告供述：「甲○○○向我借三十萬，我因蓋房子需資金，向丁○○
    借錢，將甲○○○押在我處之陳新亞名下之不動產權狀，以六十萬元轉押給丁○○..」、「.. 我因承包劉英光房屋之工程需款週轉」、「因為乙○○收我三分
    利。甲○○○還不出來，我告訴他我蓋房子要資金... 」等語，及證人乙○○證
    述：「（八十八年一月五日為何丙○○又向妳借二十萬？）她在搞房產，需要週
    轉」等語（見偵查卷第二十頁背面、本院八十八年九月十五日、十二月十五日訊
    問筆錄），是甲○○○無法清償對乙○○之欠款，適被告亦欠週轉資金之事實，
    均堪採信。
  (二)另本院調閱首開三間房地登記謄本查得：臺東市○○路五三○號六樓之三及之四
    建築物面積均僅約二四點三二平方公尺（約七點三五坪）、土地應有部分均僅一
    ○點四八平方公尺（約三點一七坪），惟均各已分別設定第一、二順位抵押權一
    百六十八萬元、二十萬元；臺東市○○路二三巷三弄一七之七樓之房地建築物面
    積僅約八○點七八平方公尺（約二四點四三坪）、土地應有部分僅七點二二平方
    公尺（約二點一八坪），惟已分別設定第一、二順位抵押權二百四十三萬元、六
    十九萬六千元，有土地及建築改良物登記謄本在卷足憑。而被告持上開三間房地
    權狀作為擔保，自稱係甲○○○之代理人而向丁○○借款六十萬元，並保證上開
    房屋隨便賣亦有六十萬元，惟上開三間房地已設定超額抵押顯難處分等情，業據
    被告供述：「我要二套房（傳廣路）及一公寓（新展路）才願幫他還這二十萬元
    ，因該三棟房子都已超額抵押不值錢，我並未答應要代他借四十萬元」、「（為
    何簽三十萬本票？）三十萬是甲○○○向我借的，其中二十萬是包括向乙○○借
    的錢，其中十萬元是二年之利息，乙○○說不要那二間小套房，他說不值錢要我
    們還錢」、「（為何八十八年二月一日切結書只寫二間套房？新展路的房子不寫
    上去？）.. 因為三房（傳廣路、新展路）也超貸，過給我反而累」等語（偵查
    卷第五十頁背面、本院八十八年九月十五日、十一月十一日訊問筆錄），是由被
    告前揭所述，上開三間房地理應無殘餘價值。另參諸被告本身係經營房地產生意
    ，且自稱兼做代書業務，對於房地產之價錢應有一定之專業水準，故由被告上開
    所供述，更可判斷上開三間房地已超貸、無殘餘價值、顯難以處分。是被告用此
    詐術丁○○，使其陷入錯誤，誤認上開房地尚有應有之價值，而貸予金錢之犯行
    ，應堪認定。
  (三)另甲○○○僅授權被告借貸四十萬，且逾期未清償得處分者，亦僅係上開傳廣路
    五三○號六樓之三及之四小套房等情，迭經甲○○○供述在卷，復有授權書及切
    結書各一紙附偵查卷第五三、五六頁可資佐證，惟被告於向丁○○貸款六十萬元
    時，為取信於丁○○，竟承諾借期未清償，丁○○有權收購者除上開二小套房外
    ，亦含未經甲○○○同意之上開新展路二三巷三弄一七之七樓之房地，此有委託
    借貸建物土地私人委託書一紙附本院卷可稽。是被告為貸得借款用以週轉，竟為
    上開之約定，顯見被告存有為自己不法所有之犯意甚明。另被告借得上開六十萬
    元後，並未交予甲○○○，而係全數供自己週轉之用，且於借期屆至之後亦未清
    償借款，益徵被告有詐欺之犯行。
  (四)綜上所述，被告所辯並無詐欺之犯行，顯係事後狡辯之詞，不足採信，其事證明
    確，其犯行洵堪認定。
三、核被告所為係犯刑法第三百三十九條第一項詐欺取財罪。刑法第四十一條條文業
    於中華民國九十年一月十日修正公布，其得易科罰金之範圍，由修正前犯最重本
    刑為「三年以下」有期徒刑以下之刑之罪，改為「五年以下」，則此修正既事涉
    國家刑罰權其內容及範圍之劃定，且規定於實體法，故亦具實體法之性質，應係
    法律變更，而有新舊法比較之適用，經比較前後法，以修正後第四十一條第一項
    前段之規定有利於行為人，爰依刑法第二條第一項前段之規定，應適用修正後之
    第四十一條第一項前段之規定處罰之。原審酌被告犯罪之動機、目的、手段、生
    活狀況、智識程度、被告與被害人平日之關係、藉本身對房地產之專業及為一己
    之私對告訴人所造成之損害、犯後態度及迄今尚未與告訴人達成和解等情，量處
    如主文所示之刑，並諭知易科罰金之折算標準。
四、另公訴意旨略以：被告因代甲○○○清償積欠案外人乙○○二十萬元之債務，甲○○○乃於八十七年十月間，將其女兒陳新亞所有座落臺東市○○段一五六八、
    一五七○號土地上，門牌號碼臺東市○○路五三○號六樓之三、六樓之四小套房
    二間之土地及建築物所有權狀交予丙○○，請丙○○代為借款四十萬元，其中二
    十萬元歸還丙○○，丙○○竟意圖自己不法之所有，以該二間小套房價值不高，
    要求甲○○○另提供其所有座落臺東市○○段二七之三地號上，門牌號碼臺東市
    ○○路二三巷三弄一七號七樓房屋及土地所有權狀，始願代為借款，甲○○○不
    知有詐，依言交付上開新展路二三巷三弄一七號七樓房屋及土地所有權狀，因認
    被告涉有詐欺之犯行云云。惟查：
  (一)按犯罪事實應依證據認定之，無證據不得推定其犯罪事實；又不能證明被告犯罪
    者，應諭知無罪之判決，刑事訴訟法第一百五十四條、第三百零一條第一項分別
    定有明文。又事實之認定，應憑證據，如未能發現相當證據，或證據不足以證明
    ，自不能以推測或擬制之方法，為裁判基礎（最高法院四十年台上字第八六號判
    例參照）。次按被告之自白不得作為有罪判決之唯一證據；仍應調查其他必要之
    證據，以察其是否與事實相符，刑事訴訟法第一百五十六條第二項亦規定甚詳。
    自白係被告之認罪行為，其證據證明力最強，立法猶規定不得作為有罪判決之唯
    一證據；舉重以明輕，與被告利害相反之告訴人之指訴，既係以使被告受刑事追
    訴為目的，尤亦不得作為有罪判決之唯一證據。何況，證據資料在證據法則上尚
    有對被告有利之存疑時，如無法依客觀方法排除此項合理之可疑時，依「罪疑利
    益歸被告原則」，不得以此項證據資料作為有罪判決之依據。復按認定被告有罪
    之事實應憑證據；如未能發現相當之證據，或證據不足以證明，自不能以推測或
    擬制之方法，以為裁判之基礎；且認定事實所憑之證據，其為訴訟上之證明，須
    達於通常一般人均不致有所懷疑，而得確信其為事實之程度者，始得據為有罪之
    認定；倘其證明尚未達到此一程度，而有合理之懷疑存在時，尚難為有罪之認定
    基礎；苟積極證據不足為不利於被告事實之認定時，即應為有利於被告之認定，
    更不必有何有利之證據（最高法院三十年上字第八一六號、四十年台上八六號、
    七十六年台上字第四九八六號判決參照），此為當然之法理。
  (二)公訴人認被告對告訴人甲○○○涉有詐欺罪嫌，無非以被告係以詐術向告訴人甲○○○騙得新展路二三巷三弄一七號七樓房屋及土地所有權狀為主要論據，認被
    告涉有詐欺之犯行。訊據被告堅詞否認取得上開新展路二三巷三弄一七號七樓房
    屋及土地所有權狀係詐欺之犯行，辯稱：係被告自願將上開傳廣路之二間小套房
    連同本件新展路之房地權狀一同交伊為其貸款等語，經查：
  (1)告訴人甲○○○以上開傳廣路之二間小套房設定抵押權向乙○○借款二十萬元，
    屆期無法清償等情，業據甲○○○指述、被告供述、證人乙○○證述屬實；而當
    時甲○○○除希望償還乙○○二十萬元之欠款外，並期望被告尚能以上開二套房
    ，另外再為其增貸二十萬元，業據甲○○○指述在卷（見偵查卷第五十頁背面參
    照）是上開事實應堪採信。
  (2)按上開傳廣路之二小套房，均各已設定第一、二順位抵押權合計一百八十八萬元
    ，有土地及建築改良物謄本在卷可稽，另參諸迭經被告供述：上開二小套房已超
    貸等情。是甲○○○要求被告再以上開小套房增貸二十萬元，實有困難，應堪認
    定。因此，甲○○○為增貸二十萬元，而再提供其所有位於新展路二三巷三弄一
    七號七樓房屋及土地所有權狀予被告，用以增加擔保品，應可理解。是甲○○○
    交付上開權狀，應非受被告之詐術而交付，應堪認定。
  (三)綜上所述，本院並無由確信被告有如起訴書所載對甲○○○以詐術取得上開新展
    路房地權狀之之犯行，此外，復查無其他積極證據足以證明被告確有被訴之犯行
    ，揆諸上述規定，及依有對被告有利之存疑時，如無法依客觀方法排除此項合理
    之可疑時，依「罪疑利益歸被告原則」，不得以此項證據資料作為有罪判決之依
    據。是不能證明被告犯罪，本應為無罪之諭知，惟公訴人認此部分與上開有罪部
    分有裁判上一罪關係，爰不另為無罪之諭知，附此敘明。
據上論斷，應依刑事訴訟法第二百九十九條第一項前段，刑法第二條第一項前段、第
三百三十九條第一項、第四十一條第一項前段，罰金罰鍰提高標準條例第一條前段、
第二條，判決如主文。
本案經檢察官林俊峰到庭執行職務
中      華      民      國      九十     年      三      月      六     日
                                  臺灣臺東地方法院刑事庭
                                      法  官  陳兆翔
右正本證明與原本無異。
如不服本判決，應於判決送達後十日內向本院提出上訴狀。（須附繕本）
「切勿逕送上級法院」
                                      書記官  蘇美琴
中      華      民      國      九十     年      三      月      七     日
附記
刑法第三百三十九條第一項
意圖為自己或第三人不法之所有，以詐術使人將本人或第三人之物交付者，處五年以
下有期徒刑、拘役或科或併科一千元以下罰金。


司法院資訊處製作；財團法人民間司法改革基金會備份。
